【裁判字號】    95,保險上易,8
【裁判日期】    950628
【裁判案由】    給付保險費
【裁判全文】
臺灣高等法院民事判決               95年度保險上易字第8號
上  訴  人  台灣人壽保險股份有限公司
法定代理人  甲○○
訴訟代理人  乙○○
被  上訴人  丙○○
訴訟代理人  龍其祥律師
上列當事人間請求給付保險費事件，上訴人對於中華民國95年1
月27日臺灣新竹地方法院93年度訴字第438號第一審判決提起上
訴，本院於95年6月14日言詞辯論終結，判決如下：
    主      文
上訴駁回。
第二審訴訟費用由上訴人負擔。
    事      實
甲、上訴人方面：
一、聲明：
  (一)原判決廢棄。被上訴人在第一審之訴駁回。
  (二)第一、二審訴訟費用均由被上訴人負擔。
二、陳述：除與原判決記載相同者外，補稱：
  (一)被保險人許月梅（下稱許月梅）駕車自行滑出車道，車輛並
    未撞擊任何物體，許月梅被報案人扶出車外時，並未提到遭
    外力撞擊等事故發生原因，僅提到身體不舒服一事，與保險
    約款之非疾病引起之外來突發事故不符。
  (二)以事故現場並未發現有煞車痕跡也無撞擊痕跡推論，小貨車
    應係減速滑行駛出路面，且國泰綜合醫院新竹分院（下稱國
    泰醫院）所為之身體檢查，並無發現許月梅胸腹部有鈍挫傷
    ，原審揣認許月梅可能發生急速煞停情形，導致自身胸腹部
    撞到方向盤，致引起呼吸心跳停止情形，上訴人實難認同。
  (三)又許月梅自民國（下同）92年11月12日上午10時10分事故發
    生至下午1時20分發生呼吸心跳停止狀況，期間超過3小時，
    而送入行政院國軍退除役輔導委員會竹東榮民醫院（下稱竹
    東榮民醫院）時神智清醒，外觀無撕裂傷或明顯擦傷，胸部
    Ｘ光檢查並無異樣，雖許月梅發生無呼吸心跳血壓情形，施
    予心肺復甦術後，呈現腦缺氧狀態，因時間相隔已久，且許
    月梅又無外傷，難認與交通事故有因果關係。
  (四)竹東榮民醫院施以心肺復甦術後檢查許月梅之狀況，並未發
    現有鈍挫傷，或其他外傷情形，與其函覆之病歷摘要內容中
    指稱不能排除是車禍造成云云顯非依醫學專業認定，不足為
    有利認定。國泰醫院回覆原審函文指明許月梅轉至該院時其
    身上並無明顯外傷，雖國泰醫院查無許月梅之慢性病史，及
    其他可造成缺氧性腦病變之可能原因，惟事故現場查無許月
    梅曾遭受撞擊等外來突發事故跡象，難認許月梅係遭受意外
    事故死亡。
  (五)缺氧性腦病變與人無法呼吸有關，而無法呼吸可以是疾病造
    成也可以是意外造成，會造成無法呼吸之內發性原因為何？
    又多大的傷害程度會導致人呼吸停止？原審並未探究，有釐
    清之必要。
三、證據：除援用原審提出者外，補提92年11月12日事故現場照
    片影本1件為證，並聲請向新竹縣警察局竹東分局調查事故
    發生路段狀況及現場有無煞車痕跡等情形。
乙、被上訴人方面：
一、聲明：
  (一)上訴駁回。
  (二)第二審訴訟費用由上訴人負擔。
二、陳述：除與原判決記載相同者外，補稱：
  (一)小貨車是衝出路面後被灌木叢檔下而停住，以致前輪懸空，
    報案人張茂文並未目睹許月梅所駕駛車輛滑出道路外之經過
    ，且綜觀全卷證據資料，並無證據可證明當時現場無煞車痕
    跡。
  (二)上訴人指稱許月梅無明顯外傷，與警員鄒仁鐘製作之道路交
    通事故證明書、竹東榮民醫院出具之診斷證明及函覆原審查
    詢之病歷摘要、國泰醫院出具之死亡證明、診斷證明書及函
    覆原審查詢等證物不符。
三、證據：援用原審提出者為證。
    理      由
一、被上訴人起訴主張：許月梅於87年7月16日以其自身為被保
    險人、其子即被上訴人為受益人，與上訴人簽訂「美滿養老
    保險」、「長盛還本終身險」二險合併之人壽保險契約，並
    於前述主契約之外，另購買附加傷害意外保險之「台壽長安
    意外傷害保險附約」（下稱系爭意外傷害保險附約），此附
    約所定意外身故給付之保險金額為新台幣（下同）100萬元
    。許月梅於92年11月12日上午10時10分許，駕車行經新竹縣
    峨嵋鄉○○村○○道路上，不幸發生車禍，經民眾報警通知
    一一九電召救護車將許月梅送往竹東榮民醫院急救治療，因
    其頭部傷勢嚴重，經施以心肺復甦術緊急處理後，立即轉往
    國泰醫院醫治，至92年12月9日上午5時30分許，因頭部外傷
    引發缺氧性腦病變而死亡，有國泰醫院出具載明為「意外死
    」之死亡證明書為證。詎被上訴人於92年12月15日向上訴人
    申請「台壽長安意外傷害保險附約」之保險金100萬元時，
    上訴人竟藉詞無法認定許月梅係意外死亡為由，拒絕給付保
    險金，經被上訴人於93年5月25日委請律師發函催告上訴人
    於文到十日內給付，上訴人仍置之不理。依系爭意外傷害保
    險附約第2條第1項約定及民法第229條第2項規定，求為判決
    ：上訴人應給付被上訴人100萬元，及自93年7月1日至清償
    日止按年息百分之5計算之利息。
二、上訴人則以：許月梅固與上訴人訂立系爭意外傷害保險附約
    ，但此附約第2條所稱之意外傷害事故，係指非由於疾病引
    起之外來突發事故而言。許月梅前於92年11月12日上午10時
    10分許，駕車行經新竹縣石井村往寶山鄉○○道路（竹43線
    ）時，因身體不適而駕車駛離道路，經路人發現攙扶出車外
    休息，且報請一一九救護車載往竹東榮民醫院救治，許月梅
    於入院時神智清醒，其向院方表示頭暈、心悸、胸悶、急喘
    ，當時許月梅之胸部Ｘ光檢查正常、人亦清醒，後來發現心
    跳停止，竹東榮民醫院施予心肺復甦術後呈現缺氧性腦病變
    之植物人狀態，嗣於92年12月9日因缺氧性腦病變身故，許
    月梅之死亡並非意外事故所導致等語，資為抗辯。
三、兩造不爭執之事項
  (一)被保險人即要保人許月梅於87年7月16日，以其為被保險人
    、被上訴人為身故保險金受益人，與上訴人訂立「美滿養老
    保險」、「長盛還本終身險」二險合併之人壽保險契約，並
    於前述主契約之外，另購買附加傷害意外保險之「台壽長安
    意外傷害保險附約」，意外身故給付之保險金額100萬元，
    保險契約期間自87年7月16日起至102年7月16日止。
  (二)許月梅於92年12月9日因缺氧性腦病變身故，經國泰醫院開
    立死亡證字130號死亡證明書。
  (三)被上訴人於92年12月15日填具保險金申請書，經上訴人公司
    受理，嗣被上訴人於接獲原證五號之上訴人公司拒絕理賠函
    文後，委請律師於93年5月25日寄發原證六號之律師函，催
    告上訴人給付保險金100萬元，上訴人至遲已於93年6月30日
    收受該律師函，但並未在被上訴人所定之十日催告期間內給
    付保險金。
四、本件經兩造協商簡化爭點如下：
    被保險人許月梅因缺氧性腦病變死亡，是否因遭受意外傷害
    事故所導致。
五、查許月梅於92年11月12日上午10時10分許，駕駛小貨車停於
    新竹縣峨眉鄉石井村往寶山鄉○○○道路上，小貨車前輪滑
    出道路、前輪懸空，許月梅坐在駕駛座上但趴在方向盤上，
    路人張茂文發現上情，將許月梅扶下車在路旁休息，許月梅
    表示身體很難過，因此報案通知救護車將許月梅送至竹東榮
    民醫院急診室治療，於急診室觀察時，突然發生無呼吸心跳
    血壓情形，立刻施以心肺復甦術，雖然心跳血壓漸穩，然而
    仍呈現腦缺氧狀態，同日又轉往國泰醫院進一步治療，許月
    梅抵達國泰醫院時呈現深度昏迷，已作氣管插管及使用呼吸
    器，住院期間均持續昏迷，不曾清醒。於92年12月9日許月
    梅之家屬自動辦理出院，但同日上午5時30分即因缺氧性腦
    病變死亡，上開事件經過，有新竹縣警察局92年11月26日道
    路交通事故證明書、93年9月2日竹東分局峨眉分駐所警員鄒
    仁鐘查訪報告，及竹東榮民醫院93年1月8日及同年9月3日病
    歷摘要單、92年11月24日診斷證明書，及國泰醫院函覆原審
    之93年9月3日（93）竹行字第320號函、許月梅於國泰醫院
    之病歷（原審卷(一)第39、92頁，第72、88、40頁，第77頁，
    第95至104頁）附卷可稽，可認是實。被上訴人欲請求上訴
    人給付保險金，須審究者係許月梅之死亡是否為系爭意外傷
    害保險附約第2條第1項約定「因遭受意外傷害事故，致其身
    體蒙受傷害而致死亡」之情形，而所謂「意外傷害事故」，
    依同條第2項定義為「非由疾病引起之外來突發事故」（原
    審卷第25頁）。經查：
  (一)據新竹縣警察局於92年11月26日出具予被上訴人之道路交通
    事故證明書中記載肇事情形，及事故當時至現場處理之警員
    鄒仁鐘於93年9月2日之查訪報告，及本院向新竹縣警察局竹
    東分局調查事故現場情形為：當時許月梅駕駛之小貨車被路
    人張茂文發現停於路邊，前輪滑出道路懸空，警員據報案後
    到達現場，現場為下坡及彎道路段，小貨車停止方向係面向
    下坡，停止位置旁邊為樹叢，事故當時道路為損害路面未更
    新柏油路面，致使道路不平整因此無明顯煞車痕，而小貨車
    右下角前擋風玻璃有裂痕及車身板金有一小塊凹陷，但前開
    車損部分於何時、何地發生不詳（原審卷(一)第39、92至93頁
    、本院卷第37至38頁）。是以，許月梅是否因自己身體不適
    ，或因車輛機械故障，或因車輛撞擊他物，或其他突發狀況
    等，致使小貨車不正常地停於路邊，因路人及警員未親見事
    故發生經過，且事故當時道路路面損壞，無明顯之煞車痕跡
    ，故尚難以煞車痕跡之有無或小貨車車損情形推論許月梅駕
    車時是否發生意外。惟依據上開系爭意外傷害保險附約第2
    條第2項關於意外傷害事故之定義及論理法則，若能將疾病
    因素引起事故之情形排除，縱使無法確切指明為何種意外，
    其他情形應均屬於保險契約所約定之意外傷害事故。
  (二)依據急診救治許月梅之竹東榮民醫院於92年11月24日出具之
    診斷證明書中，診斷為「頭部外傷、胸腹挫傷、心肺復甦術
    後缺氧性腦病變」（原審卷第40頁），國泰醫院於92年12月
    11日出具之診斷證明書上，關於病名為「1.缺氧性腦病變；
    2.頭部外傷」（原審卷第42頁），及同日國泰醫院出具之死
    亡證明書，關於死亡原因「1.直接引起死亡之疾病或傷害：
    甲、缺氧性腦病變；先行原因（若有引起上述死因之疾病或
    傷害）乙、（甲之原因）：頭部外傷」（原審卷第41頁），
    均記載明白許月梅有外傷情形，而許月梅於92年11月12日至
    同年12月9日於國泰醫院住院期間，經檢查無慢性疾病史，
    其身體功能亦未發現可造成缺氧腦病變之可能原因，亦據國
    泰醫院93年9月3日（93）竹行字第320號函答覆原審明確（
    原審卷第77頁），綜上醫療之診斷，可知許月梅死亡之直接
    原因係缺氧性腦病變，而導致缺氧性腦病變之原因係頭部外
    傷，並非許月梅自身疾病所引發，是以，本件事故之發生，
    可以排除疾病因素。換言之，缺氧性腦病變非因許月梅之疾
    病引起，業經國泰醫院檢查其身體狀況後確定排除之，揆諸
    首揭說明，足以反面推論許月梅之死亡係屬保險契約所約定
    之意外傷害事故之情形。上訴人抗辯許月梅身上無外傷，竹
    東榮民醫院93年9月3日病歷摘要關於頭、胸、腹均有可能鈍
    挫傷係依據一一九稱述而臆測許月梅車禍受傷所推論，非醫
    學專業認定云云，與既有事證不符，為不足採。上訴人復辯
    稱許月梅於竹東榮民醫院主訴頭暈、心悸、胸悶、氣喘，並
    未言及意外云云，但許月梅入院時身體已甚虛弱，即便未陳
    述事件始末，尚難以此遽認許月梅未遭逢意外事故。
  (三)上訴人處理本件保險理賠之過程中，亦曾函詢竹東榮民醫院
    及國泰醫院本件事故發生之原因，據竹東榮民醫院出具病理
    摘要，其答覆略以：診斷為缺氧性腦病變之植物狀態，不像
    頭部外傷造成，疑似急喘造成呼吸中樞抑制？或心律不整？
    應考慮為意外造成胸悶並引發後續之呼吸心跳停止（原審卷
    第72、73頁）；國泰醫院之答覆則以：病患之缺氧性腦病變
    可以是單純頭部外傷引起，病患並無慢性疾病，住院期間檢
    查除腦缺氧及呼吸衰竭外無其他異常（原審卷第74頁）。由
    上開上訴人自行調查事故發生之資料，亦可得知引發許月梅
    腦缺氧之情形，並非因其自身疾病，與國泰醫院於許月梅住
    院期間所做身體檢查結果及死亡證明書上記載之死亡原因相
    符。
  (四)許月梅於92年11月12日上午10時10分許被發現於小貨車內身
    體不適送醫，至許月梅發生呼吸心跳停止狀況，其間無其他
    因素介入醫治過程中，尤其並無許月梅自身疾病因素，詳上
    述，許月梅腦缺氧病變之結果自與上開道路交通事故有因果
    關係。上訴人辯稱事故發生後許月梅神智仍清醒，迄呼吸心
    跳停止狀況已超過3小時，與該事故無因果關係云云，為不
    可採。
  (五)綜上事證，因「疾病導致缺氧性腦病變」致使許月梅死亡之
    情形可先予排除，則依據論理法則，許月梅在駕車中因自身
    疾病因素造成頭部外傷亦可排除，從而，本件係因「非疾病
    引起之外來突發事故」造成許月梅駕車發生意外受有頭部外
    傷，而導致缺氧性腦病變，係屬系爭意外傷害保險附約第2
    條第2項約定之「意外傷害事故」，可以認定。原審以車輛
    不正常停止情形不外於許月梅自身內發性疾病所致，或者因
    非疾病之外來突發事故所引起均有可能，綜合全卷事證根據
    邏輯法則排除自身內發性疾病所致，認定許月梅死亡為意外
    事故引起，於法並無違誤，上訴人辯稱原審未詳究許月梅無
    法呼吸是否因內發性原因或多大之傷害程度可導致云云，尚
    非可採。
六、許月梅死亡時間係於系爭意外傷害保險附約期間內，其死亡
    係因意外發生，業據被上訴人提出竹東榮民醫院診斷證明書
    、國泰醫院診斷證明書及死亡證明書等件，依據論理法則足
    以證明之，從而，被上訴人依據系爭意外傷害保險契約第2
    條第1項約定，被上訴人請求上訴人給付100萬元，及自93年
    7月1日起（關於遲延利息之起算日為兩造所不爭執，原審卷
    (二)第15頁、本院卷第26頁），按法定利率計算之遲延利息，
    即屬有據。
七、許月梅駕駛之小貨車被發現以不正常方式停於路邊，因其身
    體不適送醫後發生缺氧性腦病變導致死亡，被上訴人已舉證
    證明許月梅之死亡非因疾病引起，故可反面推論許月梅之死
    亡係意外所造成，符合系爭意外傷害保險契約給付保險金之
    約定，從而，被上訴人請求上訴人給付保險金，為有理由。
八、綜上所述，被上訴人主張許月梅係意外死亡為可採，上訴人
    所辯則無可取。依系爭意外傷害保險契約第2條第1項約定，
    被上訴人自得請求上訴人給付保險金100萬元。從而，被上
    訴人本於保險契約及民法第229條第2項，請求上訴人給付10
    0萬元本息為有理由，應予准許。是則原審判命上訴人如數
    給付，於法並無不合。上訴意旨指摘原判決不當，求予廢棄
    改判，為無理由，應予駁回。
九、本件事證已臻明確，兩造其餘攻擊防禦方法及未經援用之舉
    證，經審酌核與本件判決結果不生影響，不再一一論述，附
    此敘明。
十、據上論結，本件上訴為無理由，依民事訴訟法第449條第1項
    、第78條，判決如主文。
中    華    民    國    95    年    6    月     28    日
                  民事第二庭  審判長法  官  吳謙仁
                                    法  官  蘇瑞華
                                    法  官  李瓊蔭
正本係照原本作成。
不得上訴。
中    華    民    國    95    年    6     月    30    日
                                    書記官  王才生


司法院資訊處製作；財團法人民間司法改革基金會備份。
